臺灣臺南地方法院刑事判決　
110年度金訴字第447號
                                    111年度金訴字第131號
公  訴  人  臺灣臺南地方檢察署檢察官
被      告  陳禹辰



輔  佐  人
即被告之父  陳利輝


上列被告因詐欺等案件，經檢察官提起公訴（110年度偵字第175
50號、110年度偵字第17688號），及追加起訴(111年度偵字第64
3號)，本院判決如下：
    主  文
陳禹辰犯三人以上共同詐欺取財罪，共參罪，各處有期徒刑壹年
貳月。應執行有期徒刑壹年肆月。  
    事  實
一、陳禹辰於民國110月3月16日前後某時，在網路上見「OK忠訓
    國際」之貸款廣告後，與真實姓名、年籍不詳，自稱「謝秉
    儒」之人聯絡，「謝秉儒」告知可幫忙製作金流以便取得貸
    款，但需提供帳戶予該公司匯款再提領交還予該公司之專員
    。而依陳禹辰之智識程度及社會生活經驗，應可預見將帳戶
    資料提供予不認識之人使用，該帳戶可能成為不法之徒遂行
    詐欺犯罪之工具；又代為提領匯入其帳戶內之款項後轉交予
    不明人士，可能係提領詐欺贓款，用來掩飾、隱匿詐騙款項
    之實際去向，製造金流斷點，竟仍以縱係如此亦不違反其本
    意之三人以上共同詐欺取財及洗錢之不確定故意，於110年3
    月25日前某時，將其所申辦之國泰世華商業銀行0000000000
    00號帳戶資料拍照後傳送予「謝秉儒」使用，而與「謝秉儒
    」及其所屬之詐欺集團不詳成員共同意圖為自己不法所有，
    基於三人以上詐欺取財及洗錢之犯意聯絡，由該詐欺集團某
    不詳成員於附表所示時間，各以如附表所示之詐騙方法，詐
    騙如附表所示之被害人，致渠等均陷於錯誤，而分別於附表
    所示匯款時間，將如附表所示款項匯至陳禹辰所提供之上開
    銀行帳戶。「謝秉儒」再指示陳禹辰於附表所示提款時間、
    地點，將如附表所示之被害人匯入其帳戶內之款項提領出後
    ，於附表所示之交款時間、地點，分別轉交予真實姓名、年
    籍不詳，自稱「王鴻華」及「黃榮昇」之成年專員。
二、案經張季賢訴由臺南市政府警察局善化分局、張恩瑜訴由桃
    園市政府警察局八德分局報請臺灣臺南地方檢察署檢察官偵
    查起訴及追加起訴。
    理  由
壹、證據能力部分：
　　按被告以外之人於審判外之陳述，雖不符刑事訴訟法第159
    條之1至第159條之4之規定，而經當事人於審判程序同意作
    為證據，法院審酌該言詞陳述或書面陳述作成時之情況，認
    為適當者，亦得為證據。又當事人、代理人或辯護人於法院
    調查證據時，知有第159條第1項不得為證據之情形，而未於
    言詞辯論終結前聲明異議者，視為有前項之同意，同法第15
    9條之5亦有明定。經查，本案據以認定犯罪事實之供述證據
    ，公訴人、被告陳禹辰於本院言詞辯論終結前均未爭執其證
    據能力，經審酌其作成並無違法、不當或顯不可信之情形，
    依刑事訴訟法第159條之5之規定，自有證據能力；至其他非
    供述證據部分，與本案事實具自然關聯性，且非公務員違背
    法定程序或經偽造、變造等須證據排除之情事所取得，依同
    法第158條之4規定反面解釋，亦具證據能力，先予敘明。
貳、實體方面：
一、被告固不否認將其上開帳戶資料傳送予「謝秉儒」作為匯款
    使用，及依「謝秉儒」之指示，將匯入其帳戶內之款項提領
    出交予「謝秉儒」指定之專員等事實，惟否認有何三人以上
    共同詐欺取財及洗錢之犯行，辯稱：伊是被騙的，是受害者
    云云(見本院卷第414頁)。經查：
(一)某姓名年籍均不詳之詐欺集團成員，於如附表所示時間，各
    以如附表所示之詐騙方法，詐騙被害人張季賢、頼玉霞、張
    恩瑜，致渠等均陷於錯誤，而分別於附表所示之匯款時間，
    將各如附表所示之款項匯至被告前揭銀行帳戶之事實，業據
    被害人張季賢、頼玉霞、張恩瑜於警詢中指訴明確，並有被
    害人張季賢提出之郵政跨行匯款申請書、兆豐國際商業銀行
    國內匯款申請書(兼取款憑條)、台中大坑口郵局存摺、兆豐
    銀行東台中分行存摺（見警一卷第39至45頁)、被害人頼玉
    霞提出之合作金庫商業銀行匯款申請書代收入傳票、與詐欺
    集團成員之LINE對話紀錄（見警二卷第29至41頁）、被害人
    張恩瑜提出之遠東國際商業銀行-存款交易明細、與詐欺集
    團成員之LINE對話紀錄（見偵三卷第85、79頁）、被告之國
    泰世華商業銀行000000000000號帳戶之開戶資料、歷史交易
    明細表及往來資料(見警一卷第23至24頁、偵三卷第21至39
    頁)、存摺內頁(見本院卷第157至159頁)附卷可稽，足認被
    害人確係遭詐騙，始將款項匯入被告申設之上開銀行帳戶內
    。另被告為了向LINE通訊軟體暱稱「謝秉儒」所屬公司貸得
    款項，先於110年3月25日前某時將其所申請之上開帳戶資料
    拍照後以通訊軟體傳送予「謝秉儒」，復依「謝秉儒」之指
    示，於附表所示之提款時間、地點，臨櫃或持上開銀行帳戶
    之提款卡提領各如附表所示款項後，依「謝秉儒」之指示，
    於附表所示地點轉交予年籍不詳，自稱「王鴻華」及「黃榮
    昇」之成年男子等節，亦據被告於警詢、偵查及本院審理時
    均供承不諱，並有被告提出之2021年3月26日、2021年3月10
    日「OK忠訓國際」信貸包裝業務切結書、免用統一發票收據
    (見警一卷第47頁、偵一卷第27至28頁、本院卷第153頁）、
    被告提領款項之監視錄影畫面翻拍照片（見警一卷第25至29
    頁、警二卷第23頁）在卷可憑，此部分事實，洵堪認定。
(二)被告雖辯稱因為要辦理貸款始受騙交付帳戶資料，並提領款
    項云云。惟查，被告供稱於110年3月16日左右在網路上見「
    OK忠訓國際」表示可以幫助申請貸款，伊進一步與對方的人
    聯繫後，對方說為了幫伊帳戶洗金流，要讓金流好看一點比
    較好貸款，所以伊先將該帳戶的帳號拍照提供給對方，然後
    對方用他們公司的錢匯款進來，說要增加伊帳戶的金流，然
    後再通知伊領款後把所提領的錢交付給他們的專員(見警一
    卷第5至7頁)；伊在臉書廣告得知「OK忠訓國際」，因為要
    借錢而與對方聯繫，對方說要幫伊包裝帳戶，要伊提供帳戶
    ，說會匯錢給伊要伊去領錢，都是用LINE私訊伊時間及地點
    (見本院卷第149至152頁)；伊要向「OK忠訓國際」貸款，對
    方說伊的帳戶沒有薪轉，也沒有與銀行往來，所以對方說公
    司會將錢匯到伊的帳戶，伊再將錢領出來，且有開發票給伊
    ，要做財力證明，才比較好跟銀行貸款(見偵一卷第24頁)；
    伊當時想要貸40萬元，對方有問伊身分證號碼、存摺及簽一
    份資料(即「OK忠訓國際」信貸包裝業務切結書)，沒有詢問
    伊有無工作收入、名下有無其他財產可供擔保云云(見本院
    卷第291至292頁)，核與一般金融機構受理貸款申辦業務及
    其他民間企業或私人是否同意借貸款項，端視借款人之信用
    是否良好、有無穩定之工作收入，故均會要求借款人提供證
    明信用或還款能力之相關資料。然被告向「謝秉儒」提出貸
    款之需求後，未循正常程序填寫貸款申請書、提供工作證明
    或擔保品，反而要求被告提供銀行帳戶供該公司匯款進出，
    並於款項匯入後旋即指示被告領出轉交予其他人，顯然與一
    般合法貸款之程序不符。且被告於審理中坦承有向銀行申請
    貸款之經驗，知悉如果沒有可供擔保的財產，銀行不會借錢
    給伊，之前曾向銀行借款，但都沒有借到等語明確(見本院
    卷第293、294頁)，顯見被告對於貸款流程並非毫不瞭解，
    對於上情自無從諉為不知。況被告與自稱「謝秉儒」之人素
    未謀面，僅有LINE聯絡方式，而不存有任何情誼或信任基礎
    ，且對於該人之真實姓名、辦公處所、是否確實在金融機構
    或民間放款公司任職、美化帳戶之款項來源、所述之真實性
    等重要資訊均無所悉，即率爾在毫無任何情誼或信賴關係之
    基礎下，將自己之帳戶資料拍照傳送予對方，甚至在匯入其
    帳戶內之高額款項來源究竟為何俱屬不明之情形下，即貿然
    依對方指示將款項領出再轉交予亦不知真實身分之第三人，
    實有悖於常情。再者，被告倘認匯入其帳戶之款項確係「謝
    秉儒」或其所屬之「OK忠訓國際」為美化其帳戶而匯入，其
    提領出來以後要再交還予對方，自應確認交付之金錢數量及
    前來取款者確係「OK忠訓國際」之員工，而依被告上開帳戶
    之交易明細，被告總共提領之現金高達70萬8千元(見警一卷
    第23頁、偵三卷第29頁)，然被告於轉交上開數量不少之現
    金時，非但不是前往「OK忠訓國際」交付，更未與前來取款
    之專員確認其等身分確係「OK忠訓國際」員工(見偵一卷第2
    4頁)，且所提出之收據金額分別為25萬元、15萬元、5萬元(
    見偵一卷第27至28頁)，明顯與被告實際提領之數額不符。
    再者，被告既表示「謝秉儒」或其所屬之「OK忠訓國際」係
    為美化其帳戶始將金錢匯入其上開銀行帳戶內，則被告美化
    帳戶之目的已完成，在美化完帳戶後再將款項以轉帳匯款方
    式返還「謝秉儒」或「OK忠訓國際」即可，何必大費周章將
    款項實際領出後再予以轉交，徒增遺失、甚或反遭實際提款
    、收款之人侵吞該款項之風險。另被告前揭提款及轉交現金
    之流程，交款地點均非在「OK忠訓國際」內，「謝秉儒」更
    從未親自與被告見面、接洽，顯有逃避偵查機關追查之目的
    ，方會透過此等迂迴且無從於事後追查之方式收取前開款項
    ，詎被告猶配合此等顯與常情不符之模式，況被告自承提供
    帳戶予「謝秉儒」之目的係在虛增、虛飾、膨脹其信用額度
    ，使貸款方誤信其有資力而同意貸款，被告主觀上對於「謝
    秉儒」可能使用不正方法以及匯入其帳戶內之款項恐涉及不
    法等節，難認毫無認識及預見。
(三)刑法上之故意，可分為直接故意與不確定故意(間接故意)，
    行為人對於構成犯罪之事實，明知並有意使其發生者，為直
    接故意；行為人對於構成犯罪事實，預見其發生而其發生並
    不違背其本意者，為間接故意。基於申辦貸款之意思提供帳
    戶資料，是否同時具有詐欺取財及洗錢之不確定故意，並非
    絕對對立、不能併存之事，亦即縱係因申辦貸款而與對方聯
    繫接觸，但於提供帳戶資料與對方時，依行為人本身之智識
    能力、社會經驗、與對方互動之過程等情狀，如行為人對於
    其所提供之帳戶資料，已預見被用來作為詐欺取財等非法用
    途之可能性甚高，惟仍心存僥倖認為不會發生，猶將帳戶資
    料提供他人使用，可認其對於自己利益之考量遠高於他人財
    產法益是否因此受害乙節，容任該等結果發生而不違背其本
    意，而具有詐欺取財及洗錢之不確定故意。近年詐欺集團犯
    案猖獗，利用人頭帳戶供為受騙者匯入款項所用之事，廣經
    電視新聞、報章雜誌及網路等大眾傳播媒體披露，政府亦極
    力宣導。是依一般人之社會生活經驗，若見他人不以自己名
    義申請帳戶，反向人收集帳戶資料為不明用途使用或流通，
    衡情對於該等帳戶可能供作不法目的使用，特別是供詐欺取
    財犯罪之用，當有合理之預見。被告於案發時為並無因精神
    障礙或其他心智缺陷，致不能辨識其行為違法或依其辨識而
    行為之能力顯著減低之情形(詳後述)，獨自離家住在臺中工
    作約有10年之時間(見本院卷第290頁)，復有貸款經驗，並
    非懵懂無知或初步入社會之無經驗年輕人，有相當社會歷練
    ，對此自難諉為不知。是被告對於隨意將帳戶資料提供予在
    網路認識、從未謀面之不明人士使用，可能供他人作為財產
    犯罪及透過其帳戶匯款、提領、轉交之方式以掩飾、隱匿金
    流乙節自當有所預見，竟仍配合將匯入其帳戶內之不明款項
    提領後，再依指示轉交予對方所指定之不明人士，製造金流
    斷點，藉此掩飾及隱匿詐欺犯罪所得去向，堪認被告主觀上
    確有三人以上共同詐欺取財、洗錢之不確定故意甚明。
(四)輔佐人提出本院111年度輔宣字第15號民事裁定(見本院卷第
    271至272頁)，主張被告為受監護宣告之人，頭腦比較不好
    ，主觀上並無犯意云云(見本院卷第119頁)。惟依刑法第19
    條規定，刑事責任能力係指行為人犯罪當時，理解法規範，
    辨識行為違法之意識能力，與依其辨識而為行為之控制能力
    ，縱行為人曾有精神上病狀或為間歇發作的精神病態者，其
    犯罪之意識能力與控制能力是否因而欠缺或顯著減低，仍應
    以行為時之狀態為判斷標準，不能因其犯罪前曾罹患或犯罪
    後有精神病症，即逕認其行為時之意識能力與控制能力欠缺
    或顯著減低。而行為人犯罪時是否有足以影響意識能力與控
    制能力之精神障礙或其他心理缺陷等生理原因，事涉醫療專
    業，固應委諸於醫學專家之鑑定；然該等生理原因之存在，
    是否致使行為人意識能力與控制能力欠缺或顯著減低之心理
    結果，則應由法院依調查結果就其犯罪行為時狀態加以判斷
    （最高法院101年度台上字第6499號判決意旨參照）。觀諸
    被告於本案被查獲後之歷次供述，回答切題，且就如何上網
    見「OK忠訓國際」之貸款廣告而與自稱「謝秉儒」之人聯絡
    、將所申請之上開帳戶資料拍照傳送予對方美化金流、依對
    方指示提領款項並上交之細節均能清楚說明（見警一卷第5
    至7頁、偵一卷第23至24頁、本院卷第290至298頁、第414至
    415頁）。另由其犯案過程係依「謝秉儒」指示前往國泰世
    華銀行逢甲分行臨櫃或持其上開銀行帳戶之提款卡在ATM領
    款後，持往指定地點交付與指定之專員等流程，均無差池，
    可見被告於案發當時就事理之認知與判斷能力均屬正常。且
    被告經本院囑託衛生福利部嘉南療養院鑑定被告行為時之精
    神狀態，經該院參酌被告之個人與家庭史、精神疾病史、實
    驗室檢查、心理衡鑑等整體評估結果，認被告雖罹有「外傷
    性腦傷引起的認知障礙症」，但本案發生之前已呈現穩定狀
    態，不會在案發時突然間自發性急遽惡化，且案發前被告即
    有獨立與土地銀行借貸之經驗，應可知與銀行借貸之合法程
    序，而不會受「外傷性腦傷引起的認知障礙症」影響；被告
    為本案行為時，雖有「外傷性腦傷引起的認知障礙症」之診
    斷，可能造成被告之認知功能下降，但並無因精神障礙或其
    他心智缺陷，致不能辨識其行為違法或欠缺依其辨識而行為
    之能力；亦無因精神障礙或其他心智缺陷，致其辨識行為違
    法或依其辨識而行為之能力，顯著減低之情形，有衛生福利
    部嘉南療養院111年8月10日嘉南司字第1110006955號函暨檢
    附之司法精神鑑定報告書在卷可稽（見本院卷第359至373頁
    ），而與本院前開認定相同，輔佐人前開所辯，尚非可採。
(五)綜上所述，本案事證明確，被告上開犯行，堪以認定，應依
    法論科。 　　
二、論罪科刑：
(一)核被告如附表編號1至3所為，均係犯刑法第339條之4第1項
    第2款之三人以上共同詐欺取財罪及洗錢防制法第2條第2款
    、同法第14條第1項之洗錢罪。被告與參與本案詐欺取財及
    洗錢犯行之「謝秉儒」、「王鴻華」、「黃榮昇」及其等所
    屬之詐欺集團成員間，具有犯意聯絡及行為分擔，均應論以
    共同正犯。被告依「謝秉儒」指示先後多次提領同一被害人
    遭詐欺而匯入其上開銀行帳戶內之款項，係基於同一目的而
    為，且係於密切接近之時、地實施，侵害同一被害人之財產
    法益，各行為之獨立性極為薄弱，依一般社會健全觀念，在
    時間差距上，難以強行分開，應視為數個舉動之接續施行，
    在主觀上顯係基於同一之犯意接續為之，為接續犯，應包括
    論以一罪。被告就附表編號1至3所示犯行，均係以一行為同
    時觸犯三人以上共同詐欺取財罪及洗錢罪等2罪，均為想像
    競合犯，均應依刑法第55條前段規定，從一重之三人以上共
    同詐欺取財罪處斷。又被告如附表編號1至3所示犯行，其詐
    騙對象、施用詐術之時間，既均有別，顯係基於各別犯意先
    後所為，侵害不同被害人之財產法益，應予分論併罰。
(二)爰以行為人之責任為基礎，審酌被告可預見將帳戶資料提供
    予無信任基礎之人使用並依指示將匯入其帳戶內之不明款項
    領出轉交之行為，有遂行詐欺取財與洗錢犯行之虞，竟仍提
    供其帳戶資料，容任素未謀面、真實姓名、年籍俱屬不詳之
    「謝秉儒」及所屬之詐欺集團成員使用其帳戶供被害人將款
    項匯入，並配合將被害人匯入其帳戶內之不明款項提領、轉
    交，雖非擔任直接詐騙本案被害人之角色，惟所為提供帳戶
    與取款之工作，屬該集團不可缺少之重要角色，且所為製造
    金流斷點，掩飾、隱匿詐欺所得去向，增加受害者尋求救濟
    之困難，並使犯罪之追查趨於複雜，助長詐欺犯罪風氣之猖
    獗，行為實有不當；兼衡被害人所受損害情形、被告犯後否
    認主觀犯意，迄未與被害人和解、賠償之犯後態度，暨被告
    自述之智識程度、家庭經濟狀況、罹有「外傷性腦傷引起的
    認知障礙症」等一切情狀，分別量處如主文所示之刑，另就
    被告所犯上開數罪，衡酌其罪名、行為態樣、動機、手段均
    相同，數罪間之責任非難重複程度甚高，復就所犯各罪整體
    評價其應受非難及矯治之程度，兼衡刑罰經濟與公平、比例
    等原則，定其應執行之刑如主文所示。
三、不予沒收之說明：
(一)被告提供之上揭國泰世華銀行帳戶資料，固係供本件犯罪所
    用之物，然上開帳戶業經警示而停止使用，予以沒收已不具
    刑法上之重要性，爰不予宣告沒收。
(二)被告已將所提領之詐欺贓款全部上繳本案詐欺集團，已如前
    述，是本案贓款均非被告所有，亦非受被告實際掌控，則被
    告就該贓款無處分權限，也無事實上之共同處分權限，且亦
    無證據可資認定被告有因本案犯行而獲有報酬或朋分詐得之
    贓款，故無從適用宣告沒收其犯罪所得之規定，附此敘明。
據上論斷，應依刑事訴訟法第299條第1項前段，判決如主文。　
本案經檢察官徐書翰提起公訴、檢察官許嘉龍追加起訴，檢察官
黃榮加到庭執行職務。
中　　華　　民　　國　　111 　年　　12　　月　　6 　　日
                  刑事第六庭  審判長法　官　鍾邦久
                                    法  官　黃琴媛
                                    法  官　孫淑玉
以上正本證明與原本無異。
如不服本判決應於收受本判決後20日內向本院提出上訴書狀，並
應敘述具體理由。其未敘述上訴理由者，應於上訴期間屆滿後20
日內向本院補提理由書狀（均須按他造當事人之人數附繕本）「
切勿逕送上級法院」。 
　　　　　　　　　　　　　　　　　  書記官　洪千棻
中　　華　　民　　國　　111 　年　　12　　月　　7 　　日
附錄本案論罪科刑法條：
洗錢防制法第2條
本法所稱洗錢，指下列行為：
一、意圖掩飾或隱匿特定犯罪所得來源，或使他人逃避刑事追訴
    ，而移轉或變更特定犯罪所得。
二、掩飾或隱匿特定犯罪所得之本質、來源、去向、所在、所有
    權、處分權或其他權益者。
三、收受、持有或使用他人之特定犯罪所得。
洗錢防制法第14條
有第二條各款所列洗錢行為者，處7年以下有期徒刑，併科新臺
幣5百萬元以下罰金。
前項之未遂犯罰之。
前二項情形，不得科以超過其特定犯罪所定最重本刑之刑。
中華民國刑法第339條之4
犯第339條詐欺罪而有下列情形之一者，處1年以上7年以下有期
徒刑，得併科1百萬元以下罰金：
一、冒用政府機關或公務員名義犯之。
二、三人以上共同犯之。
三、以廣播電視、電子通訊、網際網路或其他媒體等傳播工具，
    對公眾散布而犯之。
前項之未遂犯罰之。
附表：
編號 被害人 詐騙時間及方法 被害人匯款時間及金額 被告提領及轉交情形 1  張季賢 (提告) 由詐欺集團不詳成員自110年3月23日10時許起，接續佯裝健保局人員、警官、檢察官撥打電話予張季賢，佯稱張季賢涉及詐欺案件，須依照指示匯款云云，致張季賢誤信為真，陷於錯誤，匯款至陳禹辰上開銀行帳戶。 1.於110年3月25日13時57分許，臨櫃匯款25萬元 2.同日14時52分許，臨櫃匯款25萬元 1.於110年3月25日15時24分許，在位於臺中市○○區○○路0段000○0號之國泰世華銀行逢甲分行臨櫃提領23萬元、同日15時29分至16時7分許，在該銀行之ATM各提領2萬元、1千元、3萬元、10萬元、4萬9千元(見偵三卷第29頁、警一卷第25至29頁)。 2.被告提領上開款項合計43萬元後，於同日下午某時，持往臺中市○○區○○路0段000號麥當勞2樓，交付予某年籍不詳，自稱「王鴻華」之成年專員。  2 追加起訴部分 張恩瑜 (提告)  由詐欺集團不詳成員先於網路刊登貸款廣告，張恩瑜於110年3月26日前某日上網瀏覽後，以LINE與之聯繫，該詐欺集團不詳成員即向其佯稱須先支付公證費云云，致張恩瑜誤信為真，陷於錯誤，依指示匯款至陳禹辰上開銀行帳戶。 於110年3月26日10時43分許，匯款3萬元  1.於110年3月26日8時27分至12時21分許，在國泰世華銀行逢甲分行之ATM各提領7萬元、8萬元、5萬元、同日13時53分許，在上開銀行臨櫃提領7萬8千元(見偵三卷第29頁，警二卷第23頁)。 2.被告提領上開款項合計27萬8千元後，於同日下午某時，持往附近之星巴克咖啡店，交付予某年籍不詳自稱「黃榮昇」之成年專員。 3  頼玉霞 由詐欺集團不詳成員於110年3月24日11時49分許，撥打電話予賴玉霞佯裝係其同學「玉燕」，待取得其信任後，再於同年月26日10時13分許佯稱欲向賴玉霞借款繳交尾款云云，致賴玉霞誤信為真，陷於錯誤，依指示匯款至陳禹辰上開銀行帳戶。 於110年3月26日13時35分許，臨櫃匯款8萬元